【裁判字號】    91,上易,2732
【裁判日期】    920122
【裁判案由】    妨害名譽
【裁判全文】
臺灣高等法院刑事判決                          九十一年度上易字第二七三二號
    上  訴  人
    即  被  告  乙○○  女  四.
    選任辯護人  林啟瑩律師
右上訴人即被告因誹謗案件，不服臺灣臺北地方法院九十一年度易字第六三八號，中
華民國九十一年八月二十九日第一審判決（起訴案號：臺灣臺北地方法院檢察署九十
年度偵字第四五四二號），提起上訴，本院判決如左：
    主  文
上訴駁回。
乙○○緩刑參年。
    事  實
一、乙○○與甲○○曾有男女朋友關係，乙○○於八十七年間不滿甲○○執意分手，
    又未給付賠償金，遂基於誹謗（乙○○所涉恐嚇罪嫌，已於原審審理中自白犯罪
    ，並經檢察官於原審以刑事通常程序審理中聲請以簡易判決處刑，原審著就乙○
    ○所涉恐嚇罪嫌部分另行審理）之概括犯意，先後多次，分別於八十七年五月間
    某日，自行在臺北市○○路○段四六七巷五弄九號住處，及於九十年五月間，在
    其臺北市○○路九一號三樓住處，自行書就「檢舉函」及「給文大的一封信」、
    「給文大第二封公開信」等信函，連續意圖散布於眾，以寄發多份掛號信函而散
    布文字之方式，向文化大學校長張鏡湖、文化大學教評會委員、教育部長林清江
    、高等教育司司長黃碧端，寄發前揭檢舉信函，其內容分別指稱「甲○○將女學
    生帶入文大菲華樓二○三宿舍，床上並留有女性月經之痕跡，及三灘男性精液，
    並以教師身分亂搞男女關係，同時周旋於數名女子之中」、「甲○○將女學子誘
    騙至文化大學單身宿舍菲華樓二○三室、華岡新村三十五號發生不正常男女關係
    」、「甲○○亂搞男女關係，一再勾引、欺騙女學生，且教唆女學生墮胎」云云
    ，均足以毀損甲○○之名譽。
二、案經甲○○訴請臺灣臺北地方法院檢察署檢察官偵查聲請以簡易判決處刑，原審
    認不宜以簡易判決處刑，乃改依刑事通常程序審理。
    理  由
一、訊據被告乙○○固坦承確有在右揭時地，實施如事實欄所載寄發多份檢舉信函之
    行為，辯稱：前揭信函係寄予特定之人，被告並無散佈於眾之意圖及行為，且被
    告所陳述內容均為事實，且與公益有關。惟查：
  (一)右揭犯罪事實，業據告訴人甲○○指訴甚詳，核與證人孫同勛、王仲孚於偵查中
    所供情節相符（見九十年偵字第四五四二號卷第二六頁至第二九頁）。此外，復
    有被告所書具之「給文大的一封信」、「給文大第二封公開信」、「檢舉函」等
    函件，分別附於偵查卷可參（分見八十八年偵字第一二六四三號卷第五、六頁，
    九十年偵字第四五四二號卷第十三、十四、三八、三九頁），其所載述內容，均
    分別指摘告訴人「甲○○將女學生帶入文大菲華樓二○三宿舍，床上並留有女性
    月經之痕跡，及三灘男性精液，並以教師身分亂搞男女關係，同時周旋於數名女
    子之中」、「甲○○將女學子誘騙至文化大學單身宿舍菲華樓二○三室、華岡新
    村三十五號發生不正常男女關係」、「甲○○亂搞男女關係，一再勾引、欺騙女
    學生，且教唆女學生墮胎」云云，顯足以毀損告訴人之名譽，已無可疑。
  (二)被告及其選任辯護人雖分別以本件係就公共議題所作之善意評論，前揭信函僅寄
    予特定之人，被告並無散佈於眾之意圖及行為，且被告寄發信函所陳述之內容為
    事實，且與公益有關等語，資為抗辯。惟依刑法第三百十條第一、二項毀謗罪所
    規定之「意圖散布於眾」，係指行為人之意思在於分散傳布而使公眾知悉其事，
    圖使不特定人或多數人知悉者，是只要行為人有分散傳布於多數人知悉之意即可
    ，遑論該多數人係屬特定或不特定之多數人。按本件被告不僅書立多封信函，且
    其寄發對象，人數眾多，而教育部長林清江、高等教育司司長黃碧端及文化大學
    校長等人雖均主管教育事務，惟對於告訴人究否有無如被告所述之上開行為，並
    無調查或偵查權，被告縱使未向不特定之多數人散發檢舉函，惟向該不具相關利
    害關係之特定多數人散發，仍與意圖散布於眾之構成要件相同。另觀之被告所指
    述之事項均涉及告訴人之私德，亦難認與公益有任何關聯。
  (三)至被告上開所指摘、散布告訴人甲○○將女學生帶入文大菲華樓二○三宿舍，床
    上並留有女性月經之痕跡，及三灘男性精液，並以教師身分亂搞男女關係云云等
    情，雖經證人丙○○於本院九十一年十一月七日調查程序中證稱：（八十四年間
    某一個星期六，被告如何跟你說甲○○把女學生帶到宿舍？）他把棉被掀開叫我
    看，床上有類似咖啡色的血跡。‧‧‧（血跡的位置在何處？）從床頭往床尾算
    三分之二的地方云云。惟該血跡是否係屬女性月經之痕跡，因事隔久遠，已無任
    何科學證據可供比對查證。再其所謂男性精液、女性月經等物，均無任何科學鑑
    定報告可供佐證，根本不足以提出合理之懷疑，顯見上開痕跡是否為男性精液及
    月經痕跡，均屬被告自行臆測。況證人丙○○亦於本院上開調查程序中證稱，告
    訴人對被告指稱伊帶女學生到宿舍一事均予以否認，是被告並無合理之根據，即
    空言指涉告訴人亂搞男女關係，並散發相關信函，顯有毀謗告訴人之意圖，應堪
    認定。再被告另於信函中指稱告訴人勾引、欺騙女學生，並將女學生誘騙至文化
    大學單身宿舍菲華樓二○三室、華岡新村三十五號發生不正常男女關係，且教唆
    女學生墮胎云云。惟查，被告於本院中供稱，伊一直懷疑女學生吳瑞秀是其中之
    一，並指稱吳瑞秀即為告訴人暱稱「小睡」之女子，而依伊所提供之錄音內容，
    足認告訴人與女學生吳瑞秀間確有曖昧關係云云，然依調查結果，證人吳瑞秀業
    於八十八年十一月十七日偵訊程序中否認該情（見八十八年偵字第一二六四三號
    卷第一八四、一八五頁），且觀之被告於偵訊程序中所提出之錄音譯文資料（見
    同上偵查卷第一五○至第一七三頁），亦均未提及告訴人確有誘騙女學生發生不
    正常男女關係及教唆女學生墮胎之情事，是依被告所提之證據資料，顯無相當理
    由，足信被告前開指摘之內容為真實，另經本院調查結果，亦均無任何事證足認
    被告前開指摘之事項確與事實相符，是被告所述顯係虛構，其主觀上顯有毀謗之
    意圖亦堪認定。
  (四)綜前所述，被告前開所寄發散布足以毀損告訴人名譽之信函文字，應認已逾單純
    之怨懟言詞，或善意評論之範圍，且被告亦無法證實其所指摘之事項確為真實，
    而依被告前開所提之證據資料，亦非有相當理由足使被告信其所指述之事項為真
    實，是自與刑法第三百十條第三項所定「對於所誹謗之事，能證明其為真實者，
    不罰。但涉於私德而與公共利益無關者，不在此限」之免責要件不符，洵難據此
    而對被告為有利之認定。是本件事證明確，被告犯行堪以認定。被告聲請就證人
    吳瑞秀比對聲紋，並對告訴人及被告測謊，均無必要，附予敘明。
二、核被告所為，係犯刑法第三百十條第二項之加重誹謗罪。被告先後多次誹謗行為
    時間密接，所犯構成要件相同之罪，顯係基於概括犯意而反覆為之，應依連續犯
    之例論以一罪，並加重其刑。原審審酌被告於審理時僅對其行為是否構成犯罪之
    關鍵性法律問題提出質疑，但未否認確有前開事實，犯後態度尚佳，雖未處以重
    典，應已足收警惕之效，但其行為造成告訴人生活上及教學生涯之困擾，所生危
    害非輕等一切情狀，量處有期徒刑三月，並諭知易科罰金之折算標準，其認事用
    法及量刑均無不當。被告仍執前詞否認犯罪，並指摘原判決不當，為無理由，應
    予駁回。再被告乙○○未曾受有期徒刑以上刑之宣告，有本院被告全國前案紀錄
    表可參，被告因感與告訴人多年感情不再，一時痛心，而為此不智之舉，經此教
    訓，被告當知警惕，應無再犯之虞，是本院認被告所受宣告之刑應以不執行為適
    當，爰並諭知緩刑參年，以勵自新。
據上論斷，應依刑事訴訟法第三百六十八條、刑法第七十四條第一款，判決如主文。
本案經檢察官洪泰文到庭執行職務
中      華      民      國    九十二    年      一      月    二十二    日
                              臺灣高等法院刑事第二十一庭
                                  審判長法  官  葉  騰  瑞
                                        法  官  江  國  華
                                        法  官  莊  明  彰
右正本證明與原本無異。
不得上訴。
                                        書記官  廖  嫣  雯
中      華      民      國     九十二   年       一     月    二十三    日
附錄：本案論罪科刑法條全文
刑法第三百十條
意圖散布於眾而指摘或傳述足以毀損他人名譽之事者，為誹謗罪，處一年以下有期徒
刑、拘役或五百元以下罰金。
散布文字、圖畫犯前項之罪者，處二年以下有期徒刑、拘役或一千元以下罰金。
對於所誹謗之事，能證明其為真實者，不罰。但涉於私德而與公共利益無關者，不在
此限。
附錄：本判決論罪科刑法條全文


司法院資訊處製作；財團法人民間司法改革基金會備份。
